【裁判字號】    91,重訴,761
【裁判日期】    920331
【裁判案由】    確認債權存在
【裁判全文】
臺灣高雄地方法院民事判決  九十一年度重訴字第七六一號
    原      告  台北國際商業銀行股份有限公司
    法定代理人  丁○○
    訴訟代理人  甲○○
    被      告  國立高雄餐旅學院
                            設.
    法定代理人  乙○○      住.
    訴訟代理人  楊申田  律師
    被      告  串聯工程股份有限公司
                            設台北市○○街四三巷七號三樓之一
    法定代理人  丙○○      住.
右當事人間確認債權存在事件，本院判決如左：
    主      文
原告之訴駁回。
訴訟費用由原告負擔。
    事實及理由
一、本件被告串聯工程股份有限公司（下稱串聯公司）經合法通知，無正當理由未於
    言詞辯論期日到場，核無民事訴訟法第三百八十六條各款所列情形，爰依原告之
    聲請，就該部分由其一造辯論而為判決。
二、原告主張：被告串聯公司於民國九十年十月九日向原告借款二筆合計新台幣（下
    同）一千萬元，約定借款期間一年，利息依照郵政儲金二年期定期存款加碼百分
    之一點六五計算，按月繳納利息，本金到期清償，如有一期未按期繳納，債務視
    為全部到期，嗣被告串聯公司並未按期繳息，依約債務視為全部到期，尚欠本金
    九百六十三萬七千九百八十二元及其利息、違約金，茲因被告串聯公司對於被告
    國立高雄餐旅學院（下稱餐旅學院）有工程款債權總計九千三百七十萬元存在，
    原告乃向  鈞院聲請假扣押該工程款債權，經  鈞院以九十一年度全字第八三五
    號裁定准許，原告於提存後再聲請就被告串聯公司之財產於一千萬元之範圍內為
    假扣押之執行，經  鈞院以九十一年三月二十二日九十一高貴民心九十一執全字
    第九一七號函，對被告核發扣押命令，禁止被告串聯公司收取債權，或為其他處
    分，被告餐旅學院亦不得向被告串聯公司清償在案，惟被告餐旅學院於九十一年
    三月二十九日以（九十一）高旅總字第一三五三號函覆稱：串聯公司已將工程款
    債權轉讓分包商，該公司對伊無任何債權或工程款存在等語。然原告對於被告餐
    旅學院之聲明異議認為不實，故提起本件確認被告間債權存在之訴等語。於本院
    聲明：確認被告串聯公司對被告餐旅學院之債權九百六十三萬七千九百八十二元
    存在。
三、被告餐旅學院則以：被告串聯公司承攬被告餐旅學院之「第二棟學生宿舍新建水
    電工程」（下稱系爭工程），於尚未完工前即因財務發生困難而無法繼續施作，
    之後乃由下游廠商組成自力救濟委員會（下稱自救會）概括承受系爭工程之權利
    義務，以完成後續工程，被告串聯公司與下游廠商於九十年十二月間簽定付款協
    議書（下稱系爭付款協議書）約定債權讓與，被告餐旅學院並於九十年十二月十
    三日收到債權讓與通知，是被告串聯公司對被告餐旅學院已無任何債權存在等語
    置辯。於本院聲明：如主文所示。
四、被告串聯公司則以：伊因無預警遭銀行抽取銀根，造成公司財務困難，致下游廠
    商均不願供貨及出工，嗣下游廠商要求需由業主即被告餐旅學院監督付款，並將
    伊對於被告餐旅學院尚未完工之工程款債權讓與下游廠商，再由下游廠商組成自
    救會繼續完工，是伊對於被告餐旅學院已無任何債權存在等語置辯。於本院聲明
    ：如主文所示。
五、原告主張：被告串聯公司於九十年十月九日向原告借款二筆合計一千萬元，約定
    借款期間一年，利息依照郵政儲金二年期定期存款加碼百分之一點六五計算，按
    月繳納利息，本金到期清償，如有一期未按期繳納，債務視為全部到期，嗣被告
    串聯公司並未按期繳息，依約債務視為全部到期，尚欠本金九百六十三萬七千九
    百八十二元及其利息、違約金，茲因被告串聯公司對於被告餐旅學院有工程款債
    權總計九千三百七十萬元存在，原告乃向本院聲請假扣押該工程款債權，經本院
    以九十一年度全字第八三五號裁定准許，原告於提存後再聲請就被告串聯公司之
    財產於一千萬元之範圍內為假扣押之執行，經本院以九十一年三月二十二日九十
    一高貴民心九十一執全字第九一七號函，對被告核發扣押命令，禁止被告串聯公
    司收取債權，或為其他處分，被告餐旅學院亦不得向被告串聯公司清償在案，而
    被告餐旅學院於九十一年三月二十九日以（九十一）高旅總字第一三五三號聲明
    異議之事實，業據提出授信約定書、工程合約、本院九十一年度全字第八三五號
    裁定、提存書、本院九十一年六月十四日九十一高貴民心九十一執全字第九一七
    號通知、被告餐旅學院九十一年三月二十九日以（九十一）高旅總字第一三五三
    號函、和解筆錄各一份及借款撥貸書二份為證，且為被告所不爭執，復經本院依
    執權調閱上開執行卷證核閱屬實，自堪信為真。惟被告另以前詞置辯，是本件應
    審究者為：(一)系爭付款協議書是否為債權讓與之約定？(二)被告餐旅學院於收受扣
    押命令後撥入自救會之二筆款項，是否為扣押命令效力所及？茲就本院判斷敘述
    如下：
  （一）按債權人得將債權讓與於第三人；債權之讓與，非經讓與人或受讓人通知債
        務人，對於債務人不生效力。但法律另有規定者，不在此限，民法第二百九
        十四條第一項、第二百九十七條第一項分別定有明文。又當事人之一方將其
        因契約所生之權利義務，概括的讓與第三人承受者，係屬契約承擔，與單純
        的債權讓與不同，租賃契約主體之變更，屬於更改或契約承擔之性質，非得
        契約原當事人之同意不得為之（最高法院七十三年台上字第一五七三號、六
        十九年台上字第二一八三號判例可資參照）。故所謂債權讓與，係指不變更
        債之同一性，由債權人與相對人合意，將其債權移轉於相對人之情形；所謂
        契約承擔，係指契約當事人，將其因契約所生之法律上地位，概括移轉於承
        受人之情形，因此，契約承擔非僅為債之移轉，尚及於契約所生之法律上地
        位。本件被告餐旅學院抗辯被告間之工程款債權已讓與自救會廠商等語，並
        提出被告串聯公司九十年十一月十二日串（發）字第九００四０四號、九十
        年十二月三日串（發）字第九００四二三號函、被告餐旅學院九十年十一月
        二十八日（九０）高旅總字第四五八０號、九十年十二月七日（九十）高旅
        總字第四九四七號、九十年十二月二十一日（九０）高旅總字第五一０七號
        函、自救會九十年十二月十三日九十年度餐旅新建二自第九００一號、九十
        一年七月四日高餐自救字第九一０七０一號函、切結書各一紙、于淑婷建築
        師事務所九十一年七月十一日九一于餐建字第０三三號函一紙暨簡便聯絡單
        四紙及系爭付款協議書等件為證，依系爭付款協議書所載，被告串聯公司與
        自救會廠商達成協議之內容大致如下：「一、甲（即被告串聯公司）、乙（
        即下游廠商）同意依餐旅學院工程監督付款相關事宜，就本工程雙方所產生
        之全部分包工程款辦理付款協議書。... 四、履約保證金、物價指數調整費
        、驗收後尾款、工程保留款等支付方式，依甲乙雙方之工程合約及甲方與業
        主之工程合約辦理，如有相互牴觸時，以甲方與業主之工程合約為準。五、
        工程保固金責任歸屬及其保固金繳、退方式，依甲乙雙方工程合約及甲方與
        業主之工程合約辦理，如有相互牴觸時，以甲方與業主之工程合約為準。六
        、甲方同意因本工程所生之工程款由業主直接撥付由全部分包廠商所組成設
        立之自救會存款專戶，統籌分配，不得異議。」依此協議，乃被告串聯公司
        與各下游廠商約定就分包施作之工程，已施工未領工程款及未施工部分工程
        款由被告餐旅學院直接給付下游廠商所成立之自救會，且付款方式原則上仍
        依被告串聯公司與下游廠商間之工程合約，如有牴觸時，始依被告間之工程
        合約，足見該付款協議書之內容係約定被告串聯公司將對於被告餐旅學院之
        工程款債權讓與下游廠商，而契約主體並未變更，故非契約承擔甚明。原告
        雖主張上開協議書之約定僅付款指示或利益第三人契約而已，債權主體並未
        變更云云，惟所謂付款指示，係指債權人指示債務人對於第三人為給付，即
        第三人得以自己名義請求給付，而債務人亦因債權人之指示，僅得向第三人
        為給付，因之，付款指示之約定係存在於債權人與債務人之間，然本件付款
        協議之約定係存在於被告串聯公司與下游廠商間，而被告間並無付款指示之
        約定，故系爭付款協議之約定並非付款指示自明。另所謂利益第三人契約，
        係指契約當事人一方，約定使他方向第三人為給付時，第三人即因之取得直
        接給付請求權之契約，是該契約係存在於契約當事人間，而本件工程合約之
        當事人即被告間並無此約定，且系爭付款協議書之約定係存在於被告串聯公
        司與下游廠商間，與利益第三人契約之情形亦有不同，是以原告此部分之主
        張，要無可採。從而，本件系爭付款協議書係屬債權讓與之約定，洵堪認定
        。
  （二）次按就債務人對於第三人之金錢債權為執行時，執行法院應發扣押命令禁止
        債務人收取或為其他處分，並禁止第三人向債務人清償；扣押命令，送達於
        第三人時發生效力，無第三人者，送達於債務人時發生效力，強制執行法第
        一百十五條第一項、第一百十八條第二向前段分別定有明文。又對於薪資或
        其他繼續性給付之債權所為強制執行，於債權人之債權額及強制執行費用額
        之範圍內，其效力及於扣押後應受及增加之給付，同法第一百十五條之一第
        一項固定有明文，惟該條之立法目的乃為避免就繼續之給付，需一一扣押之
        繁瑣，而為擴大扣押命令效力所及之範圍，使其及於扣押後應受及增加之給
        付，蓋一般債權，其扣押命令之效力，僅及於扣押時存在之扣押債權全部之
        故也。然扣押之對象縱屬繼續性給付之債權，倘該債權於扣押命令到達前已
        確定發生並轉讓予第三人，則於扣押命令到達時既不存在，自非扣押命令效
        力所及。而所謂繼續性給付之債權，係指債之內容，非一次給付可完成，須
        繼續實現，總給付之內容繫於應為給付時間之長度，須具有某程度之週期性
        與規則性，始足當之。查被告間之承攬契約係約定，一方為他方完成一定之
        工作，他方俟工作完成，始給付報酬，揆其契約性質，並非一次給付即得完
        成，必須分次給付始可，故堪認屬繼續性契約之性質。本件依系爭付款協議
        書第三條約定：「乙方分包部分，未施工部分工程款金額及其支付方式、金
        額及時期表，....  詳如附件二所示。」，足認被告串聯公司所讓與之債權
        係已確定發生之債權，並非附停止條件之債權，縱未施工部分工程款須待將
        來工程完工、驗收合格時始予支付，亦僅係清償期於斯時屆至而已，非謂讓
        與當時債權尚未發生，申言之，被告串聯公司所讓與之債權係當時已存在但
        清償期尚未屆至之債權，並無不可，原告認扣押命令到達後始驗收完成部分
        之工程款債權，於讓與當時尚未發生乙節，容有誤會。本件扣押命令係於九
        十一年三月二十九日送達於被告餐旅學院，有上開執行卷所附送達證書一紙
        可稽，被告餐旅學院於九十一年四月十日及九十一年五月二日分別撥入自救
        會二千四百五十萬七千零二十四元及一千一百十萬七千六百六十三元二筆款
        項，有于淑婷建築師事務所於九十一年七月十一日九一于餐建字第０三三號
        函一紙可佐，被告雖自陳該二筆工程款驗收完成之日分別為九十一年四月五
        日及四月二十八日，惟該二筆工程款債權於系爭付款協議書簽訂當時即已確
        定存在，且金額及付款時期亦記載於付款協議書之附件，係屬現實之債而非
        將來之債等情，已如前述，顯見被告串聯公司已將尚未給付之全部工程款債
        權讓與下游廠商，又被告串聯公司與下游廠商間之債權讓與契約係於九十年
        十二月間成立，雖有部分未經法院認證，惟原告既不爭執全部付款協議書之
        真正，則自應認被告間之債權於付款協議書成立當時已生讓與之效力，即以
        自救會之廠商為新債權人，而被告餐旅學院於九十一年三月二十九日始收受
        扣押命令，然彼時被告串聯公司對之已無任何債權存在，從而，原告主張確
        認被告串聯公司對被告餐旅學院之債權九百六十三萬七千九百八十二元存在
        ，即非正當，不應准許。
六、綜上所述，本件被告串聯公司對於被告餐旅學院未完工或已完工尚未支付部分之
    工程款債權，業於九十年十二月間讓與自救會之廠商而不存在，且債權讓與契約
    成立當時，即載明下游廠商分包未施工部分之工程款、付款方式、金額及時期表
    ，足認未施工部分之工程款當時已確定存在，僅清償期尚未屆至，係屬現實之債
    而非將來之債，是本件扣押命令於九十一年三月二十九日送達於被告餐旅學院時
    ，被告串聯公司對之已無任何債權存在，從而，原告請求確認被告串聯公司對被
    告餐旅學院之債權九百六十三萬七千九百八十二元存在，即無理由，應予駁回。
七、據上論結，原告之訴為無理由，依民事訴訟法第三百八十五條第一項前段、第七
    十八條，判決如主文。
中      華      民      國    九十二    年      三      月    三十一    日
                              臺灣高雄地方法院民事第五庭
~B審判長法官  黃蕙芳
~B      法官  林玉心
~B      法官  鍾素鳳
右為正本係照原本作成。
如不服本判決，應於送達後廿日內，向本院提出上訴狀並表明上訴理由，如於本判決
宣示後送達前提起上訴者，應於判決送達後十日內補提上訴理由書（須附繕本）。
中      華      民      國    九十二    年      三      月    三十一    日
~B法院書記官  黃麗緞


司法院資訊處製作；財團法人民間司法改革基金會備份。
